【裁判字號】    95,訴,263
【裁判日期】    950726
【裁判案由】    清償信用卡消費款
【裁判全文】
臺灣士林地方法院民事判決               95年度訴字第263號
原      告  台北富邦商業銀行股份有限公司
                        及地下.
法定代理人  甲○○
訴訟代理人  乙○○
            丁○○
被      告  丙○○
                        23號.
上列當事人間清償信用卡消費款事件，本院於民國95年7 月12日
言詞辯論終結，判決如下：
    主  文
被告應給付原告新臺幣伍拾萬仟壹佰貳拾伍元，及其中新臺幣
肆拾捌萬壹仟陸佰拾元自民國九十五年三月十一日起至清償
日止，按週年利率百分之十九點六九計算之循環利息暨按上開利
率百分之一計付之違約金。
原告其餘之訴駁回。
訴訟費用由被告負擔。
    事實及理由
甲、程序方面：
    本件依兩造簽訂之信用卡約定條款第27條雙方合意以臺灣士
    林地方法院為第一審管轄法院，依民事訴訟法第24條規定，
    本院就本件訴訟自有管轄權，應予敘明。
乙、實體方面：
一、原告起訴主張：被告於90年1 月15日與原告成立信用卡使用
    契約，依約被告領用系爭信用卡後即得於各特約商店憑卡簽
    帳消費，各期之應付帳款並應於當期繳款截止日前向原告全
    數清償，或以循環信用方式繳付最低應繳金額，逾期繳納者
    ，除喪失期限利益外，應另行給付原告按年息19.69%計算之
    利息，暨按上開利息加計10% 計算之違約金。被告自93年10
    月21日起至95年3 月3 日止於特約商店內消費簽帳，計至95
    年2 月22日止尚欠消費帳款新臺幣（下同）481,633 元、分
    期金手續費9,960 元、循環利息11,451元及違約金814 元，
    合計503,858 元未為清償，迭經催討均不獲置理，爰提起本
    件訴訟等語。並聲明：被告應給付原告503,858 元，及其中
    481,633 元自95年3 月11日起至清償日止，按年息19.69%計
    算之循環利息，暨按上開利率10% 計算之違約金。
二、被告則以：信用卡申請書確係伊所簽，亦欠有481,633 元之
    消費帳款（本院卷第33頁、第41頁），惟原告主張之利息及
    違約金過高，無法同意等語置辯，並聲明：原告之訴駁回。
三、原告主張被告消費簽帳，積欠消費帳款481,633 元之事實，
    已據其提出申請書2 件、約定條款、對帳單資料查詢、信用
    卡客戶滯納消費款明細資料各1 件為證，核屬相符，亦為被
    告所不爭執，堪信原告此部份之主張為真實。至原告主張被
    告積欠利息及違約金之事實，為被告所否認，並以前揭情詞
    置辯，是本件爭點即在於原告主張被告所積欠之利息及違約
    金是否過高？茲論述如下：
  (一)利息部份
  1.按定型化契約條款，乃指企業經營者為與不特定多數消費者
    訂立同類契約之用，所提出預先擬定之契約條款；而定型化
    契約，即以企業經營者提出之定型化契約條款作為契約內容
    之全部或一部而訂定之契約，或謂依照當事人一方預定用於
    同類契約之條款而訂定之契約，消費者保護法第2 條第7 款
    、第9 款，及民法第247 條之1 前段均定有明文。經查：信
    用卡使用契約乃現代工商社會創新之新型態交易，銀行因考
    量此種交易之大量性，處理之經濟性，且為對不同之交易相
    對人適用相同之交易條件，因而預先擬定契約條文使用，其
    屬消費者保護法規定之定型化契約甚明。又「甲方（即申請
    人）當月簽帳消費之全部金額應於當期繳款截止日（結帳日
    加16日）以前存入指定帳戶以供乙方（即原告）扣帳或逕行
    繳付乙方‧‧‧逾期時應自乙方代墊簽帳消費款之日（即實
    際撥款日）起計算至該筆帳款結清日止按年息19.69%（如有
    調整，將於當期結帳單另行通知）逐日計算之循環信用利息
    及按前述循環信用利息加計百分之10之違約金。‧‧‧」、
    「甲方（即申請人）若逾期繳納每月最低應付款額者，甲方
    則喪失循環信用之期限利益，應按全部未償還餘額加計如本
    條第1 項之循環利息及違約金，償還乙方。」，係原告預先
    擬定與不特定多數消費者交易使用之附合條款之一，有原告
    提出之信用卡約定條款第14條在卷可稽，乃屬定型化契約條
    款，其內容有無合乎實質公平要求，應受消費者保護法暨定
    型化契約理論之司法控制，合先敘明。
  2.次按「定型化契約中之條款違反誠信原則，對消費者顯失公
    平者，無效。定型化契約中之條款有下列情形之一者，推定
    其顯失公平：(一)違反平等互惠原則者。(二)條款與其所排除不
    予適用之任意規定之立法意旨顯相矛盾者。(三)契約之主要權
    利或義務，因受條款之限制，致契約之目的難以達成者」，
    消費者保護法第12條定有明文。而其中何謂違反平等互惠原
    則，同法施行細則第14條亦臚列下列4 款供參：(一)當事人間
    之給付顯不相當者。(二)消費者應負擔非其所能控制之危險者
    。(三)消費者違約時，應負擔顯不相當之賠償責任者。(四)其他
    顯有不利於消費者之情形者。又民法債編為防止經濟強者利
    用定型化契約手段濫用契約自由，及維護交易公平，於89年
    5 月5 日修訂施行之第247 條之1 亦規定：「依照當事人一
    方預定用於同類契約之條款而訂定之契約，為左列各款之約
    定，按其情形顯失公平者，該部分約定無效：(一)免除或減輕
    預定契約條款之當事人之責任者。(二)加重他方當事人之責任
    者。(三)使他方當事人拋棄權利或限制其行使權利者。(四)其他
    於他方當事人有重大不利益者。」而前開條款利息利率雖約
    定為年息19.69%，然尚未逾法定最高利率20% ，不得即謂已
    達違反平等互惠原則之情形，是尚難認此利息之約定過高。
  (二)違約金部份
    按約定之違約金額過高者，法院得減至相當之數額，民法第
    252 條定有明文。本件兩造約定之利息已高達年息19.69%，
    違約金則約定按利息10% 計算，故違約金之利率已相當於按
    本金週年利率1.969%計算，查目前銀行平均1 年期定期存款
    利率僅約年息2%，信用卡發行銀行之利息動輒高達年息18%
    至20% 之間，利差之高莫此為甚，而其賺取高額利差之餘，
    不思因應市場現況適度調降利率，反於持卡人遲延付款時，
    伺機加收違約金。雖違約金與利息性質不同，不得與利息合
    計同受民法最高利率之限制，惟違約金之約定原則上乃損害
    賠償額之預定，本院自得依一般客觀事實，社會經濟狀況及
    當事人所受損害情形，以為斟酌之標準，是本院斟酌前開情
    事，認兩造約定之違約金過高，應以循環利息1%計算為相當
    。是於95年3 月11日前已發生之違約金應減為81元，自95年
    3 月11日起違約金則應減為按循環利息1%計算。
四、從而原告依兩造信用卡契約之法律關係請求被告給付信用卡
    消費帳款、分期金手續費、循環利息及違約金計503,125 元
    （消費帳款481,633 元+ 分期金手續費9,960 元+ 循環利息
    11,451元+ 違約金81元=503,125元），及其中481,633 元自
    95 年3月11日起至清償日止，按年息19.69%計算之循環利息
    暨按上開利率1%計算之違約金，為有理由，應予准許，逾此
    部分之請求，即屬無據，應予駁回。又被告雖辯稱已申請債
    務協商云云，然兩造均稱尚未完成債務協商之手續，則前開
    申請之情形，本院尚難加以審酌。
五、本件判決基礎俱已臻明確，兩造其餘攻防方法及訴訟資料經
    本院審酌後，認與判決不生影響，無逐一論駁之必要，併此
    敘明。又本件雖係駁回原告部分之訴，然因原告敗訴之部分
    甚微，本院認依民事訴訟法第79條規定，命訴訟費用全部由
    被告負擔為適當。
六、據上論結，原告之訴為一部有理由，一部無理由，爰依民事
    訴訟法第79條，判決如主文。
中    華    民    國    95    年    7     月    26    日
                  民事第一庭  法  官  陳麗芬
以上正本證明與原本無異。
如對本判決上訴須於判決送達後20日內向本院提出上訴狀。
中    華    民    國    95    年    7     月    28    日
                              書記官  趙信義


司法院資訊處製作；財團法人民間司法改革基金會備份。
